【裁判字號】    92,上易,246
【裁判日期】    921021
【裁判案由】    給付借款
【裁判全文】
臺灣高等法院臺南分院民事判決  九十二年度上易字第二四六號  Ｊ
      上  訴  人  甲 ○ ○
      訴訟代理人  蘇 新 竹  律師
      複  代理人  張 清 富  律師
      被上訴  人  乙○○○
      訴訟代理人  丁 士 哲  律師
                  張 永 昌  律師
右當事人間請求給付借款事件，上訴人對於中華民國九十二年七月二十三日臺灣臺南
地方法院第一審判決（九十二年度訴字第五七二號），本院於九十二年十月七日辯論
終結，判決如左：
    主    文
上訴駁回。
第二審訴訟費用由上訴人負擔。
    事    實
甲、上訴人方面：
一、聲明：求為判決：(一)原判決廢棄。(二)被上訴人應給付上訴人新台幣（下同）一百
    萬元，及自起訴狀副本送達被告翌日起至清償日止，按週年利率百分之五計算之
    利息。(三)第一、二審訴訟費用由被上訴人負擔。(四)請准供擔保宣告假執行。
二、陳述：除與第一審判決記載相同者予以引用外，另補稱略以：
（一）依最高法院十八年上字第二八五五號判例意旨：原告對於自己主張之事實已盡
      證明之責後，對其主張，如抗辯其不實並提出反對之主張者，則被告對其反對
      之主張，亦應負證明之責，此為舉證責任分擔之原則。且各當事人就其所主張
      有利於己之事實，均應負舉證之責，故一方已有適當之證明者，相對人欲否認
      其主張，即不得不更舉反證（十九年上字第二三四五號判例）。被上訴人對於
      收到上訴人一百萬元匯款之事實，並不否認。則被上訴人否認該一百萬元為借
      款，自應說明其收受該一百萬元之原因並加以舉證。否則，空言否認非借款，
      甚而主張上訴人應負舉證責任云云，自違上揭判例意旨，實不足採。
（二）雖被上訴人抗辯收受上訴人之壹佰萬元，係上訴人之夫鄭東哲參加西薩摩亞公
      司之資金，並提出壹紙APPLICATION FOR SHARES為據。但被上訴人所提出者僅
      為「意願書」，是否真正投資並不確定，且美金二十萬元，約值六百餘萬元，
      顯與上訴人所匯一百萬元相差甚大。再者，若鄭東哲確有參與西薩摩亞公司，
      應有證明其為股東之文件或出席股東會之記錄等足資證明投資之文件。但被上
      訴人始終無法提出此方面證據，顯然鄭東哲有否參加被上訴人之公司，尚有疑
      義，被上訴人尚未盡舉證責任。自不得認定上訴人匯給被上訴人之系爭款項為
      投資款。
（三）末查被上訴人於九十二年七月九日提出鄭東哲曾寫給被上訴人之夫之信函，表
      示該信件中鄭東哲有談到股東成員中鄭東哲股份佔２０％，顯然鄭東哲有參加
      公司云云。但查依被上訴人提出之信函係鄭東哲「八十九年八月六日」所寫，
      足見該信函內所談及之「公司」應為「八十九年八月六日」前已成立之公司。
      而本件上訴人係「九十年六月一日」才匯款給被上訴人，堪證本件上訴人之匯
      款與鄭東哲信函內之「公司」應不相干。被上訴人在本件中毫無鄭東哲參加其
      公司之證據，竟企圖移花接木，殊不足取。何況被上訴人就此筆借款曾支付五
      萬元之利息。審酌被上訴人就曾匯款五萬元給上訴人之事實並不爭執，而抗辯
      稱該五萬元係上訴人向其週轉，屬於借款，並非利息等情，但上訴人否認向被
      上訴人借款五萬元，應請被上訴人就借款之事實負舉證之責。
（四）退萬步言，因本件被上訴人就有收到上訴人匯款一百萬元之事實並不爭執。只
      抗辯稱係上訴人之夫郭東哲投資前揭西薩摩亞I-ULTIMATE TECHNOLOGY LIMITE
      D 公司之資金。本件若仍認上訴人無從證明兩造間借貸意思表示一致之事實，
      難認兩造有借貸關係存在，上訴人依法追加依不當得利法律關係請求上訴人返
      還。因被上訴人有收受一百萬元如前述，顯然上訴人受有損害至明。則依法被
      上訴人應返還利益與上訴人，此有最高法院八十七年台上字第七三○號判決可
      稽而上訴人之追加其請求之基礎事實仍為同一，則依民事訴訟法第二百五十
      五條第一項第二款之規定，應為非之所許，併此敘明。
三、證據：援用在第一審之立證方法。
乙、被上訴人方面：
一、聲明：求為判決如主文所示。
二、陳述：除與第一審判決記載相同者予以引用外，另補稱略以：
（一）上訴人基於消費借貸關係，請求被上訴人返還一百萬元借款，則上訴人除應證
      明有交付一百萬元之事實外，更須就兩造間有成立借貸契約之意思表示一致之
      事實負舉證之責。
（二）查本件上訴人除以匯款申請書為其已匯款一百萬元予被上訴人之證據外，並無
      其他證據可資證明兩造間有成立借貸契約之合意，而交付金錢之事實，除可能
      基於借貸關係外，餘如清償、寄託、投資．．等等，原因不一，並非有交付金
      錢之事實，即係基於借貸契約所為借用物之交付，上訴人既未能舉證證明其交
      付系爭一百萬元係基於兩造間之借貸契約而為，難認其對借貸契約成立之構成
      要件已盡其舉證責任，揆諸前揭判決要旨至明。
（三）被上訴人並未曾向上訴人借款一百萬元，上開一百萬元實係上訴人之夫鄭東哲
      與被上訴人共同投資西薩摩亞I－ULTIMATE TECHNOLOGY LIMITED公司之資金，
      而由上訴人匯予被上訴人收受。
（四）被上訴人雖故意將被上訴人匯予上訴人週轉之五萬元硬指為借款利息，惟迄今
      上訴人仍未能舉證以實其說。
三、證據：援用在第一審之立證方法。
    理    由
一、訴之變更或追加，非經他造同意不得為之，但民事訴訟法第二百五十五條第一項
    第二款至第六款情形，不在此限。同法第四百四十六條第一項定有明文。本件上
    訴人於原審係本於消費借貸之法律關係請求被上訴人返還借款，於本院追加不當
    得利之法律關係，請求被上訴人返還不當得利云云，惟為他造即被上訴人所不同
    意（本院卷三五頁），又不合於民事訴訟法第二百五十六條第二款至第四款情形
    ，自屬不應准許，由本院另行以裁定駁回。
二、本件上訴人起訴主張：被上訴人於九十年五月間向伊表示欲在中國大陸投資，而
    向伊借用一百萬元，言明借期一年，利息為月息一分，伊不疑有他，於九十年六
    月一日匯入被上訴人所指定第一商業銀行歸仁分行第00000000000帳
    號，詎被上訴人取得借款後，除曾支付利息五萬元外，並未依借用期限返還借款
    ，屢經伊催討，均置不理。因本於消費借貸法律關係，因求為命被上訴人給付伊
    一百萬元，及自起訴狀副本送達翌日起至清償日止，按週年利率百分之五計算之
    利息之判決。
三、被上訴人則以：該一百萬元之匯款係上訴人之夫鄭東哲與伊共同投資西薩摩亞公
    司之資金，而以上訴人之名匯入伊帳戶中，兩造間並無任何借貸關係，匯款至他
    人帳戶，原因不一，上訴人既未能證明兩造間有借貸關係存在，自不能徒以上訴
    人確有將一百萬元匯入伊帳戶之事實，即認兩造間就該一百萬元已成立消費借貸
    契約，上訴人主張兩造有借貸契約，實屬憑空杜撰等語，資為抗辯。
四、查上訴人主張其於於九十年六月一日自五股郵局匯款一百萬元入被上訴人所開設
    第一商業銀行歸仁分行第00000000000號帳戶內，據其提出匯款申請
    書為證（原審卷六頁），且為被上訴人所不爭執，堪信為真實。上訴人復主張前
    揭一百萬元係被上訴人向其借貸，惟為被上訴人所否認，並抗辯上訴人應就兩造
    間成立借貸關係負舉證責任，且該一百萬元係上訴人之夫鄭東哲因投資前揭公司
    之資金等語，是本件上訴人請求是否有理由，端視上訴人主張其所匯入被上訴人
    前揭第一商業銀行歸仁分行帳戶中之一百萬元，是否因被上訴人向其借貸所匯？
    。經查：
（一）按「當事人主張有利於己之事實者，就其事實有舉證之責任。」民事訴訟法第
      二百七十七條前段定有明文。又按民事訴訟如係由原告主張權利者，應先由原
      告負舉證之責，若原告先不能舉證，以證實自己主張之事實為真實，則被告就
      其抗辯事實即令不能舉證，或其所舉證據尚有疵累，亦應駁回原告之請求（最
      高法院十七年上字第九一七號判例要旨參看）。本件上訴人基於消費借貸關係
      ，請求被上訴人返還借款一百萬元，則上訴人除應證明有交付一百萬元之事實
      外，更須就兩造間有成立借貸契約之意思表示一致之事實負舉證之責。
（二）本件上訴人除以匯款申請書為其已匯款一百萬元予被上訴人之證據外，並無其
      他證據可資證明兩造間有成立借貸契約之合意。而交付金錢之事實，除可能基
      於借貸關係外，餘如清償、寄託、投資：：：等等，原因不一，並非有交付金
      錢之事實，即足認係基於借貸契約所為借用物之交付，上訴人既未能舉證證明
      其交付一百萬元係基於兩造間之借貸契約而為，即難認其對借貸契約成立之構
      成要件已盡其舉證責任。
（三）矧，被上訴人抗辯上訴人之夫鄭東哲於九十年五月二十九日書具股票認購書，
      載明以每股美金一元購買西薩摩亞I－ULTIMATE TECHNOLOGY LIMITED公司之股
      票購買二十萬股之事實，業據提出股票認購書暨中譯本在卷足憑（原審卷三一
      、五二頁），而上訴人對該股票認購書上鄭東哲之簽字為鄭東哲親自簽署之事
      實亦不爭執（原審卷七○頁、本院卷三五頁），被上訴人此部分抗辯，亦堪信
      為真實。被上訴人已就系爭一百萬元係上訴人之夫鄭東哲因投資西薩摩亞I－
      ULTI MATE TECHNOLOGY LIMITED公司，利用上訴人之名匯款入被上訴人帳戶，
      並非被上訴人向上訴人借貸等情，已舉證為必要之說明。再上訴人雖否認有何
      共同投資之事實，惟依上訴人所提之鄭東哲親筆函，其中記載：「第四，請您
      確認一下股東成員（嬸嬸３０％、您２０％、陳柏達１５％、陳柏菁１５％、
      鄭東哲２０％）目前匯入大陸十萬零八十美元，折算台幣約三百五十萬元，您
      認為合理嗎？」等內容（原審卷七四頁），上訴人對該信函之真正，亦不爭執
      （本院卷二三頁），堪認被上訴人前揭投資內容之說明，尚難謂為全然無憑。
      上訴人雖主張依被上訴人提出之信函係鄭東哲「八十九年八月六日」所寫，足
      見該信函內所談及之「公司」應為「八十九年八月六日」前已成立之公司。而
      本件上訴人係「九十年六月一日」才匯款給被上訴人，堪證本件上訴人之匯款
      與鄭東哲信函內之「公司」應不相干云云。然該股票認購書已明確載明認購日
      期為九十年五月二十九日，而前揭投資內容僅為佐證，尚不能否認上訴人之夫
      確有投資之事實。至上訴人主張被上訴人所提出者僅為意願書，是否真正投資
      並不確定，且美金二十萬元，約值六百餘萬元，顯與上訴人所匯一百萬元相差
      甚大云云，然投資金額如何匯款或何時匯款，乃依其等之約定，尚不足以此遽
      指為兩造間無投資之情事，上訴人主張兩造間有借貸之事實，益難信為真實。
五、綜右所述，本件上訴人雖有匯款一百萬元入被上訴人帳戶之事實，惟被上訴人抗
    辯該一百萬元係上訴人之夫鄭東哲因認購股票而匯入之資金，並已為必要之說明
    ，上訴人主張該一百萬元係被上訴人向其所借，仍應就兩造間有借貸意思表示相
    互致部分負舉證責任，上訴人既無從證明兩造間借貸意思表示一致之事實，則其
    基於消費借貸之法律關係，請求被上訴人應給付借款一百萬元及自起訴狀副本送
    達之翌日起至清償日止之法定遲延利息，非屬有據，不予准許。其假執行之聲請
    ，亦失其依附，應予駁回。上訴意旨指摘原判決不當，求予廢棄改判，為無理由
    ，應駁回其上訴。
六、據上論結，本件上訴為無理由，依民事訴訟法第四百四十九條第一項、第七十八
    條，判決如主文。
中      華      民      國    九十二    年      十      月    二十一    日
                                    臺灣高等法院臺南分院民事第五庭
~B1審判長法官  游    明    仁
~B2      法官  蘇    重    信
~B3      法官  高    明    發
右為正本係照原本作成。
不得上訴。
中      華      民      國    九十二    年      十      月    二十二    日
~B法院書記官  魏    安    里


司法院資訊處製作；財團法人民間司法改革基金會備份。
